【裁判字號】    99,審訴,1095
【裁判日期】    990820
【裁判案由】    商業會計法等
【裁判全文】
臺灣桃園地方法院刑事判決            99年度審訴字第1095號
公  訴  人  臺灣桃園地方法院檢察署檢察官
被      告  丁○○
            丙○○
            乙○○
            甲○○
上四人共同
選任辯護人  王玟珺律師
            薛松雨律師
上列被告等因違反商業會計法等案件，經檢察官提起公訴（97年
度偵字第24775 號、98年度偵字第23528 號），被告等於本院準
備程序進行中，就被訴事實為有罪之陳述，經本院告知簡式審判
程序意旨，並聽取公訴人及被告之意見後，本院合議庭裁定改依
簡式審判程序審理，茲判決如下：
    主      文
丁○○共同商業負責人，故意遺漏會計事項不為記錄，致使財務
報表發生不實之結果，處有期徒刑陸月，如易科罰金，以新臺幣
仟元折算壹日。
丙○○共同商業負責人，故意遺漏會計事項不為記錄，致使財務
報表發生不實之結果，處有期徒刑陸月，如易科罰金，以新臺幣
仟元折算壹日。
乙○○共同商業負責人，故意遺漏會計事項不為記錄，致使財務
報表發生不實之結果，處有期徒刑肆月，如易科罰金，以新臺幣
壹仟元折算壹日，減為有期徒刑貳月，如易科罰金，以新臺幣壹
仟元折算壹日。緩刑貳年，並應向公庫支付新臺幣拾貳萬元。
甲○○共同商業負責人，故意遺漏會計事項不為記錄，致使財務
報表發生不實之結果，處有期徒刑肆月，如易科罰金，以新臺幣
壹仟元折算壹日。緩刑貳年，並應向公庫支付新臺幣拾貳萬元。
    事實及理由
一、犯罪事實：(一)丁○○係址設桃園縣桃園市○○街26號2 樓之
    「丰鼎媒體股份有限公司」（下稱丰鼎公司）之負責人，亦
    為設於同址之「鐠羅廣告股份有限公司」（下稱鐠羅公司，
    原址為桃園縣桃園市○○○路○ 段61號3 樓）及址設於新竹
    市○○路○ 段126 號12樓之6 之「丰裕媒體股份有限公司」
    （下稱丰裕公司，原址為新竹市○○路○ 段126 號6 樓之6
    ）之實際負責人；乙○○、甲○○則與丁○○有親誼故舊關
    係，其中乙○○為鐠羅公司之名義負責人、甲○○則為丰裕
    公司之名義負責人，上開3 人均係商業會計法上之商業負責
    人；丙○○為丰鼎公司、丰裕公司及鐠羅公司之副總經理，
    並由丁○○指派統籌丰鼎公司、丰裕公司及鐠羅公司所有經
    營等實際營業事項，為商業會計法第4 條及商業登記法第10
    條規定之商業負責人。(二)乙○○、甲○○分別出任鐠羅公司
    及丰裕公司之名義負責人，而分別與丁○○共同基於故意遺
    漏會計事項不為記錄，致使財務報表發生不實結果之犯意聯
    絡，丁○○另與丙○○共同基於故意遺漏會計事項不為記錄
    ，致使財務報表發生不實結果之犯意聯絡，明知於附表所示
    之期間，丰鼎公司、丰裕公司及鐠羅公司對外均有銷售之事
    實，丁○○竟指使丙○○，指示不知情之會計人員，接續以
    漏開銷項發票之方式，於公司之資產負債表、損益表等財務
    報表短報附表所示之銷售額及收入而為不實登載，虛列上開
    3 家公司之盈虧，藉以降低營利事業所得額，並由不知情之
    會計人員填寫營利事業所得稅申報書，持向財政部臺灣省北
    區國稅局申報營利事業所得稅，分別逃漏附表所示之營業稅
    及營利事業所得稅，致影響國家稅收，足以生損害於稅捐稽
    徵機關對於稅捐核課之正確性及公平性。
二、證據名稱：
  (一)被告丁○○、丙○○、乙○○、甲○○於本院準備程序及審
    理中之自白。
  (二)證人A1、廖美玲、楊惠冠、張媛雅、洪玉釹、林育嘉、李朝
    煌於檢查事務官訊問及檢察官偵查中之證述。
  (三)丰鼎公司、鐠羅公司、丰裕公司之登記資料、董監事及經理
    人名單、營業人銷售額及稅額申報書、進銷項憑證明細資料
    、營所稅結算申報書、股東可扣抵稅額變動明細申報核定通
    知書、未分配盈餘申報核定通知書、損益表、資產負債表、
    投資人明細及分配盈餘表、各類所得扣繳暨免扣繳申報書、
    全年股利分配彙總申報書、股東臨時會議記錄、進項憑證明
    細資料、活期存款利息資料、廣告託播簽約單、目標制訂會
    議資料、繳款明細表、客戶契約名單及合約書、逃漏稅額明
    細表、支票明細查詢資料各1 份。
  (四)臺灣高等法院被告前案記錄表4 份。
三、論罪科刑：
  (一)核被告丁○○、丙○○、乙○○、甲○○所為，均係犯商業
    會計法第71條第4 款之故意遺漏會計事項不為記載，致使財
    務報表發生不實之結果罪。又渠等所犯之故意遺漏會計事項
    不為記載之行為，原含有業務上登載不實之本質，與刑法第
    215 條之罪屬於法規競合關係，應優先適用商業會計法第71
    條第4 款論處，無另論以業務登載不實罪之餘地。被告等四
    人利用不知情之會計人員製作資產負債表、損益表之財務報
    表，而利用會計人員故意遺漏會計事項不為記載，致使財務
    報表發生不實之結果，均應為間接正犯。被告丁○○與丙○○就丰鼎、鐠羅、丰裕三家公司上開犯行間，丁○○與乙○○就鐠羅公司上開犯行間，丁○○與甲○○就丰裕公司上開
    犯行間，有犯意聯絡及行為分擔，應分別論以共同正犯。又
    按刑事法若干犯罪行為態樣，本質上原具有反覆、延續實行
    之特徵，立法時既予特別歸類，定為犯罪構成要件之行為要
    素，則行為人基於概括之犯意，在密切接近之一定時、地持
    續實行之複次行為，倘依社會通念，於客觀上認為符合一個
    反覆、延續性之行為觀念者，於刑法評價上，即應僅成立一
    罪。學理上所稱「集合犯」之職業性、營業性或收集性等具
    有重複特質之犯罪均屬之，例如經營、從事業務、收集、販
    賣、製造、散佈等行為概念者是（最高法院95年度台上字第
    1079號判決意旨參照）。是被告四人先後多次故意遺漏會計
    事項不為記錄，致使財務報表發生不實結果之犯行，因係於
    密集期間內以相同之方式持續進行，未曾間斷，是此等犯行
    ，本身即具有反覆、延續實行之特徵，從而在行為概念上，
    縱有多次之故意遺漏會計事項不為記錄舉措，仍應評價認係
    包括一罪之集合犯，均僅論以一罪。又起訴書認被告等四人
    犯行跨越刑法、商業會計法修正施行時點，惟丁○○、丙○○、乙○○、甲○○之犯罪行為終了時分別是97年12月、97
    年12月、95年12月、97年12月，自無庸為新舊法之比較，而
    應逕予適用修正後刑法、商業會計法之規定，併此說明。爰
    審酌被告四人之素行、智識程度、犯罪之手段、所生危害、
    犯後坦承犯行、態度尚可，且已補報補繳稅款等一切情狀，
    各量處如主文所示之刑，並分別諭知易科罰金之折算標準，
    以示懲儆。又被告乙○○犯罪時間係在96年4 月24日以前，
    所犯罪名均合於中華民國九十六年罪犯減刑條例第2 條第1
    項第3 款規定之減刑要件，乃依法予以減刑如主文所示減得
    之刑，並諭知易科罰金之折算標準。再被告乙○○、甲○○
    前均未曾因故意犯罪受有期徒刑以上之宣告，有被告2 人之
    臺灣高等法院被告前案紀錄表各1 份附卷足憑，渠等經此教
    訓後，應知所警惕，信無再犯之虞，本院因認所宣告之刑以
    暫不執行為適當，併分別諭知如主文所示之緩刑期間，並均
    應向公庫支付新臺幣12萬元之公益金，俾收啟新及惕儆之雙
    效。
  (二)公訴意旨另以：乙○○、甲○○與丁○○共同基於幫助逃漏
    稅捐之犯意聯絡，又丁○○另與丙○○共同基於幫助逃漏稅
    捐之犯意聯絡，明知於附表所示之期間，丰鼎公司、丰裕公
    司及鐠羅公司對外有銷售之事實，丁○○竟指使丙○○，指
    示不知情之會計人員，接續以漏開銷項發票之方式，於公司
    之資產負債表、損益表等財務報表短報附表所示之銷售額及
    收入而為不實登載，虛列上開3 家公司之盈虧，藉以降低營
    利事業所得額，並由不知情之會計人員填寫營利事業所得稅
    申報書，持向財政部臺灣省北區國稅局申報營利事業所得稅
    ，分別逃漏附表所示之營業稅及營利事業所得稅，致影響國
    家稅收，足以生損害於稅捐稽徵機關對於稅捐核課之正確性
    及公平性。因認被告丁○○、丙○○、乙○○、甲○○此部
    分所為，均係涉犯稅捐稽徵法第43條第1 項幫助逃漏稅捐罪
    等罪嫌。惟查：稅捐稽徵法第41條所謂以不正當方法逃漏稅
    捐，必具有與積極之詐術同一型態，始與立法之本旨符合，
    如僅屬單純的不作為，而別無逃漏稅捐之積極行為，即不能
    認與詐術漏稅之違法特性同視，而繩以稅捐稽徵法第41條之
    罪（最高法院74年台上字第5497號判例可資參照）。是不開
    立統一發票，稅法上訂有罰鍰罰則，並責令補繳，如無另逃
    漏稅捐之積極行為，此種單純不作為在法律上之評價，不能
    認與稅捐稽徵法第41條詐術漏稅之違法特性同視。因此，被
    告四人既僅係漏開統一發票，並非以積極作為逃漏稅捐，難
    令負稅捐稽徵法第41條之刑責。綜上，被告四人經起訴涉犯
    稅捐稽徵法第43條第1 項幫助逃漏稅捐罪等罪嫌，雖屬不能
    證明，然公訴人認被告四人此部分犯行與前開有罪部分屬想
    像競合犯之裁判上一罪關係，故不另為無罪之諭知。
四、應適用之法條：刑事訴訟法第299 條第1 項前段、第273 條
    之1 第1 項、第310 條之2 、第454 條第1 項，商業會計法
    第71條第4 款，刑法第11條前段、第28條、第41條第1 項前
    段、第74條第1 項第1 款、第2 項第4 款，中華民國九十六
    年罪犯減刑條例第2 條第1 項第3 款、第7 條、第9 條。
五、如不服本判決，得自收受送達之翌日起10日內向本院提出上
    訴狀（應附繕本），其未敘述上訴理由者，應於上訴期間屆
    滿後20日內補提理由書狀於本院，上訴於臺灣高等法院。
本案經檢察官丁俊成到庭執行職務。
中    華    民    國    99    年    8     月    20    日
                  刑事庭     法  官  林靜梅
以上正本證明與原本無異。
如不服本判決應於收受判決後10日內向本院提出上訴書狀，並應
敘述具體理由。其未敘述上訴理由者，應於上訴期間屆滿後20日
內向本院補提理由書( 均須按他造當事人之人數附繕本) 「切勿
逕送上級法院」。
                             書記官  施春祝
中    華    民    國    99    年    8     月    20    日
附錄本案論罪科刑依據之法條：
商業會計法第71條第4 款：
商業負責人、主辦及經辦會計人員或依法受託代他人處理會計事
務之人員有左列情事之一者，處5 年以下有期徒刑、拘役或科或
併科新臺幣60萬元以下罰金：
四、故意遺漏會計事項不為記錄，致使財務報表發生不實之結果
。
附表：
┌─┬──┬─┬───────────────┬───────────────┐
│編│公司│年│         營  業  稅           │        營利事業所得稅        │
│號│名稱│度│                              │（不含未分配盈餘加徵10%部分） │
│  │    │  ├─────┬────┬────┼─────┬────┬────┤
│  │    │  │漏報銷售額│漏報稅額│逃漏稅額│漏報收入  │漏報稅額│逃漏稅額│
├─┼──┼─┼─────┼────┼────┼─────┼────┼────┤
│1 │丰鼎│95│          │        │        │10,239,811│ 435,192│ 435,192│
│  │公司├─┤17,295,276│ 864,764│ 864,764├─────┼────┼────┤
│  │    │96│          │        │        │ 7,055,465│ 299,857│ 299,857│
├─┼──┼─┼─────┼────┼────┼─────┼────┼────┤
│2 │丰裕│95│          │        │        │16,530,387│ 915,017│ 915,017│
│  │公司├─┤          │        │        ├─────┼────┼────┤
│  │    │96│18,679,034│ 933,954│ 731,112│ 2,113,547│ 236,227│ 236,227│
│  │    ├─┤          │        │        ├─────┼────┼────┤
│  │    │97│          │        │        │    35,100│  免議  │  免議  │
├─┼──┼─┼─────┼────┼────┼─────┼────┼────┤
│3 │鐠羅│95│ 4,837,171│ 241,859│ 241,859│ 4,837,171│ 205,580│ 205,580│
│  │公司│  │          │        │        │          │        │        │
└─┴──┴─┴─────┴────┴────┴─────┴────┴────┘

司法院資訊處製作；財團法人民間司法改革基金會備份。
